【裁判字號】    97,台上,5988
【裁判日期】    971127
【裁判案由】    傷害致人於死
【裁判全文】
最高法院刑事判決            九十七年度台上字第五九八八號
上 訴 人  甲○○
上列上訴人因傷害致人於死案件，不服台灣高等法院台中分院中
華民國九十五年二月十四日第二審更審判決（九十四年度上更(一)
字第四０三號，起訴案號：台灣台中地方法院檢察署九十三年度
偵字第一八四一九號），提起上訴，本院判決如下：
    主  文
原判決撤銷，發回台灣高等法院台中分院。
    理  由
本件原判決認定上訴人甲○○為找尋其同居女友張麗娟之下落，
於民國九十三年十月十六日晚上，在台中縣大里市巧遇張麗娟之
兄即被害人張國富，二人即先後前往台中縣大里市○○路某土虱
店及附近之卡拉ＯＫ店飲酒作樂。至同日晚上十時三十分許，二
人又搭乘計程車至台中縣大里市○里路二二七號「紅姐卡拉ＯＫ
」店續攤，迨同日晚十一時許，上訴人因多次向被害人詢問張麗
娟之下落遭拒，心生不滿，於同日晚十一時許至十一時十分間之
數分鐘內，基於傷害被害人之犯意，且客觀上能預見重力毆擊人
之身體，可能造成人之身體嚴重之內外傷出血休克而致發生死亡
之結果，能預見而不預見，先以右手將當時已不勝酒力，無力反
抗之被害人頭部挾於自己腋下，從座位拖行至櫃檯前約一公尺處
摔於地上，繼以腳用力猛踹被害人頭、胸、腹部等處多下，被害
人無力起身反抗，斯時店內工作之服務員呂國彰、胡文峰、黃明
正見狀勸阻，上訴人雖暫時停歇，旋又突然回頭以腳踹被害人之
胸部、腹部等處，隨後即至店外攔搭計程車離去。被害人因受上
訴人之毆擊，受有顏面瘀血、顱內出血、胸大動脈破裂、心包囊
內外出血、胸骨下方出血合併左胸第五、六、七、八肋骨骨折，
並刺入肝臟造成肝左葉撕裂傷等傷害，經該店之服務人員胡文峰
報警送醫急救，被害人仍因胸大動脈破裂及肝左葉裂傷造成大出
血休克，而於同年月十七日上午四時三十分死亡等情。因而維持
第一審論處上訴人傷害人之身體，因而致人於死罪刑之判決，駁
回上訴人在第二審之上訴，固非無見。
惟查：（一）、被告對證人之對質詰問權，係憲法所保障之基本
訴訟權，除當事人已捨棄不行使或客觀不能行使外，不容任意剝
奪。故法院於審判中，除有刑事訴訟法第一百九十六條等法定情
形，或該證人無法傳喚或傳喚不到，或到庭後無正當理由拒絕陳
述者外，均應依法定程序傳喚證人到場，命其具結陳述，並通知
被告，使被告有與證人對質及詰問之機會，以確保被告之對質詰
問權；否則，如僅於審判期日向被告提示該證人未經對質詰問之
審判外陳述筆錄或告以要旨，無異剝奪被告之對質詰問權，且有
害於實體真實之發現，其所踐行之調查程序，即難謂為適法，該
審判外之陳述，不能認係合法之證據資料，依同法第一百五十五
條第二項規定，不得作為判斷被告犯罪事實之依據。原判決認定
上訴人有前揭犯行，係依憑證人呂國彰、胡文峰於偵查中之供述
為其主要論據之一。然上訴人於原審否認呂國彰、胡文峰上開供
述之真實性，並聲請傳喚上開證人到庭詰問，以調查是否尚有第
三人於其離去後，另行毆打被害人致死（見上更(一)卷第二十七、
五十九頁）。乃原審於傳喚上開二證人未到庭後，未依法再行傳
拘，使其等到庭予上訴人詰問之機會，而逕於理由欄說明：上訴
人有傷害被害人致死之行為，事證明確，無再傳訊呂國彰、胡文
峰之必要（原判決第十頁）等情，逕行採為認定上訴人犯罪之依
據，已與證據法則相違背。（二）、審理事實之法院，對於要證
事實有重要關係之證據，為發現真實或基於公平正義之維護，除
認為不必要者外，均應詳為調查，然後基於調查所得之心證，以
為判斷之基礎，故證據雖已調查，而事實尚非明確，有其他必要
部分並未調查，仍難謂無應於審判期日調查之證據未予調查之違
法。又行為時是否因精神障礙或其他心智缺陷，致其辨識行為違
法或依其辨識而行為之能力，顯著減低之情形，乃屬醫學上精神
病科之專門學問，非有專門精神病醫學研究之人予以診察鑑定，
不足以資斷定。本件上訴人於第一審辯稱：上訴人平時即有躁鬱
症精神疾病之症狀表現，而此種病症於遭受外來刺激時，極有可
能因心神喪失或精神耗弱，影響上訴人之行為云云，並請求鑑定
上訴人之精神狀況（見一審卷第二十九頁、第四十五頁）等情。
參以精神病患鮮少自承其罹患此疾病，亦不得以其未曾就醫，遽
認必無精神疾病。則上訴人所辯其行為時，對外界事物之判斷能
力已較普通人顯然減退，尚非全無所本，而該事項之有無，攸關
法律之適用，而與公平正義之維護及上訴人之利益，均有重大關
係，自應詳予調查，根究明白。原判決徒以上訴人自承並無精神
方面之病史，其行為時精神狀態正常（原判決第十一頁）為由，
認無送鑑定之必要，自屬速斷，而有未盡調查職責之疏誤。（三
）、科刑判決所認定之事實與其所採之證據不相適合，即屬證據
上理由矛盾，其判決當然違背法令。原判決係依憑台灣台中地方
法院檢察署驗斷書、解剖筆錄、解剖報告書、相驗屍體證明書（
見相驗卷第六八至七九頁）、財團法人仁愛綜合醫院診斷證明書
，認被害人遭上訴人毆打後，受有顱內出血之傷害（見原判決第
二、五頁）。然核閱上開證據資料，均未有被害人受有「顱內出
血」之記載。而台灣台中地方法院檢察署解剖紀錄係記載：顏面
瘀血但未見骨折「亦無」顱內出血（見相驗卷第七十六頁）。乃
原判決卻認被害人遭上訴人毆打後，受有顱內出血之傷害，其認
定之事實與所採之證據不相適合，即屬證據上理由矛盾之違法。
關於上述（一）、（二）項，本院前次發回意旨業已指明，原判
決猶未詳予調查釐清，致違法瑕疵依舊存在。上訴意旨執以指摘
原判決違法，非無理由，應認仍有撤銷發回更審之原因。
據上論結，應依刑事訴訟法第三百九十七條、第四百零一條，判
決如主文。
中    華    民    國  九十七  年   十一   月  二十七  日
                      最高法院刑事第四庭
                          審判長法官  張  淳  淙
                                法官  劉  介  民
                                法官  張  春  福
                                法官  林  俊  益
                                法官  林  勤  純
      本件正本證明與原本無異
                                      書  記  官
中    華    民    國  九十七  年   十二   月    二    日
                                                     Ｍ


司法院資訊處製作；財團法人民間司法改革基金會備份。
